【裁判字號】    90,台上,4621
【裁判日期】    900726
【裁判案由】    偽造文書
【裁判全文】
最高法院刑事判決                                九十年度台上字第四六二一號
    上  訴  人  甲○○
右上訴人因偽造文書案件，不服台灣高等法院中華民國八十七年五月十二日第二審判
決（八十六年度上訴字第五○四四號，起訴案號：台灣台北地方法院檢察署八十六年
度偵字第三七六九號），提起上訴，本院判決如左：
    主  文
原判決關於甲○○部分撤銷，發回台灣高等法院。
    理  由
本件原判決認定上訴人甲○○因積欠泰國籍艾迪（EDDIE ）港幣三萬元之借款，艾迪
提議由上訴人以每張港幣三千五百元之代價向其購買偽造之信用卡，由上訴人持至台
灣消費購物，將購得物品攜回香港交由艾迪變賣，上訴人自將變賣價款抽取百分之十
作為報酬，再以該報酬清償艾迪之借款。上訴人於民國八十五年十一月二十五日、同
年十二月二十四日、八十六年一月二十四日、同年月三十一日先後在香港油麻地附近
餐廳向艾迪購得三十張偽造之信用卡。上訴人來台後，基於概括之犯意，先於八十六
年一月二十五日持如原判決附表一所示偽造之羅浩然、吳智傑及李家輝名義信用卡三
張，在附表一所示特約商店刷卡購物，每次刷卡後，上訴人均假冒持卡人名義偽造各
該名義人之署名於簽帳單上，偽造各該名義人確認消費金額之簽帳單私文書後（一式
三聯），持以行使交付與該特約商店核對，足生損害於發卡銀行及依約與持卡人交易
之特約商店確認持卡人身分之正確性及各該名義人之利益，使與信用卡中心簽約之特
約商店陷於錯誤，而詐得相當於附表一所示價值之財物。復於翌日持如原判決附表二
所示偽造之信用卡，以同一方式詐得如附表二所示財物。上訴人又在同年月二十五日
交付如原判決附表三所示偽造之古志傑名義信用卡予與其有犯意聯絡之周志青，並約
定如周志青以該信用卡消費金額超過新台幣（下同）三萬元，即由其抽頭一萬元之資
料費，如不足三萬元，則抽取五千元；嗣周志青即基於概括之犯意，先於同日在該信
用卡背面偽簽古志傑之署名而偽造古志傑名義之信用卡私文書後，持該偽造之信用卡
在原判決附表三所示特約商店，以與上訴人同一手法，詐得如附表三所示財物。上訴
人又於同年月三十一日在國道中山高速公路新營交流道旁之麥當勞速食餐廳內，交付
周志青如原判決附表四所示偽造李輝、劉德樂、陳志文、譚安名義之信用卡六張，約
定採同一消費抽頭方式，並約定得由周志青持該偽造之信用卡向他人換現金花用；嗣
周志青即帶同不知情之黃仙助及章紅雨至如附表四所示酒店飲酒消費，並由周志青以
附表四編號一至五之偽造信用卡以前述同一方式向該二家酒店簽帳支付渠等所應給付
共約十五萬五千元之消費款，而詐得免付該消費額之不法利益，周志青並於其中一家
酒店內以附表四編號六之偽造陳志文名義信用卡向真實姓名年籍不詳綽號「東仔」之
男子，以前述刷卡方式詐得如附表四所示之支票一紙。周志青復基於前述概括犯意，
於同年二月一日上午十一時十分許，持附表四編號六之偽造陳志文名義信用卡在台北
市亨都三溫暖，以前述方式支付渠等在該三溫暖消費之浴資二千零五十元，而詐得免
付該消費款之不法利益。另林文忠、邱文得（業經判決確定）因知悉上訴人積欠艾迪
三萬元港幣未為清償，遂基與上訴人以上述方法詐取財物之犯意聯絡，林文忠在同年
二月一日自上訴人處取得原判決附表五所示之信用卡二張後，即在該二張信用卡背面
偽簽劉德樂之署名偽造劉德樂名義之信用卡私文書後，持該偽造之信用卡在附表五所
示特約商店，以同一手法，詐得附表五所示財物交予上訴人；邱文得則在同年二月一
日自上訴人處取得原判決附表六所示之信用卡二張後，在該二張信用卡背面偽簽李輝
之署名偽造李輝名義之信用卡私文書後，持該偽造之信用卡在附表六所示特約商店，
以與上訴人同一手法，詐得附表六所示財物交予上訴人等情。因而撤銷第一審判決，
改判仍論處上訴人共同連續行使偽造私文書，足以生損害於他人罪刑。固非無見。
惟查：(一)、事實審法院對於案內一切證據，除認為不必要者外，均應詳為調查，以期
發見真實，如證據雖已調查，而其內容尚未明瞭者，即與未經調查無異，如遽行判決
，仍屬應於審判期日調查之證據而未予調查之違法。１本件查扣之信用卡計有美國運
通卡一張，VISA卡十張，該信用卡究為真卡或偽卡，與待證事實有重要關聯，似可向
運通卡或VISA卡之發卡公司或銀行查證，亦可委請財團法人聯合信用卡處理中心查證
。本件所查扣之美國運通卡（卡號：0000  000000 00000）部分，檢察官於偵查中曾
向美國運通國際股份有限公司查詢該卡究係持卡人遺失或失竊，或偽卡，申報後該卡
有無再消費使用，金額若干（詳偵查卷第八十一頁），未見該公司函覆，原審未再就
此部分查詢或就其餘VISA卡調查，凡此攸關上訴人是否構成第二百零一條之一第二項
（行使）偽造、變造信用卡罪責，該偽造變造信用卡得否宣告沒收之認定，又非不易
調查或不能調查，原審未盡職權能事踐行調查之程序，其判決即難謂非違法。２依卷
內資料財團法人聯合信用卡處理中心函覆（見原審卷第一四二至一四八頁）第一審消
費資料觀察，其中原判決附表二認定上訴人持偽卡向特約商店刷卡簽帳消費，其中第
一、三、六、七筆，特約商店台南市雅美百貨並未向財團法人聯合信用卡處理中心請
款，又依證人即財團法人聯合信用卡處理中心黃盛煒於原審所提出之附件備註欄（見
原審卷第七十一至八十頁）對照出原判決「附表二第一、三、六、七」「附表第七（
編號六之後未編號者）」「附表六第五」等六筆消費，商店使用端末機電子請款作業
，無帳單影本；則上訴人究竟有無持信用卡消費，究竟有無假冒持卡人名義偽造各該
名義人之署名於簽帳單上，偽造各該名義人確認消費金額之簽帳單私文書後，並持以
行使交付？事實均欠明瞭，原判決就該部分仍認定上訴人構成行使偽造私文書詐取財
物罪責，亦有審理未盡及理由不備之違誤。(二)、科刑之判決書，須將認定之犯罪事實
詳記於事實欄，然後於理由內逐一說明其憑以認定之證據，使事實與理由兩相一致，
方為合法。又一般信用卡簽帳單上對於消費日期、消費類別、消費金額及特約商店之
代號及名稱均有記載，原判決事實雖敘及共同被告周志清持上訴人交付附表四所示編
號一至五偽造之信用卡至酒店刷卡消費，行使偽造簽帳單詐取不法利益，然原判決附
表對於該不同卡號、不同名義持有人所刷卡消費部分，並無消費之酒店、消費金額之
記載，其事實認定前後已生齟齬，又究竟周志清有無消費刷卡，有無在簽帳單上偽造
署押，偽造該簽帳單予以行使，原判決理由欄並未說明其認定之證據，此部分關係共
同被告之上訴人行使偽造私文書之刑責認定，自足構成撤銷之原因。(三)、依原判決事
實欄記載，上訴人交付共同被告周志清如附表四所示偽造之信用卡六張，約定由周志
清依偽造文書之方式至各該信用卡特約商店消費，由其抽頭。周志清即帶同黃仙助等
至附表四所示之酒店飲酒消費。周志清等既係至酒店「飲酒」消費，係以詐術使人將
具體之實物交付，似應成立刑法第三百三十九條第一項之詐欺取財罪，原判決認此部
分犯行構成同條第二項之詐欺得利罪，與其所犯行使偽造私文書罪從一重處斷，有適
用法則不當之違法。又原判決認定上訴人交付偽造信用卡供共同被告周志清使用，且
從中抽頭，對於周志清之犯行，上訴人亦為共同正犯；然原判決對於周志清上揭犯行
，認係構成「詐欺得利」罪責，對於共同正犯之上訴人認係「詐欺取財」罪責，上訴
人與周志清為共同正犯，何以適用不同法條，未據敘明理由，亦有未合。以上或為上
訴意旨所指摘，或為本院得依職權調查之事項，應認原判決關於上訴人部分有發回更
審之原因。上訴人犯罪後，刑法第二百零一條之一對於行使偽造信用卡部分已於九十
年六月二十日經修正公布，原判決未及比較新舊法之適用，亦有未當，案經發回，宜
併注及之。
據上論結，應依刑事訴訟法第三百九十七條、第四百零一條，判決如主文。
中      華      民      國     九十     年      七      月    二十六    日
                              最高法院刑事第十庭
                                  審判長法官  陳  炳  煌
                                        法官  陳  正  庸
                                        法官  韓  金  秀
                                        法官  吳  信  銘
                                        法官  徐  文  亮
      右正本證明與原本無異
                                              書  記  官
中      華      民      國     九十     年      八      月      三      日


司法院資訊處製作；財團法人民間司法改革基金會備份。
